臺灣桃園地方法院刑事判決                            111年度原金訴字第7號
                                 111年度原訴字第25號
公  訴  人  臺灣桃園地方檢察署檢察官 
被      告  林姿秀



選任辯護人  洪嘉吟律師(法扶律師)
上列被告因詐欺等案件，經檢察官提起公訴（110年度偵緝字第9
08號)、追加起訴(111年度偵字第5773號)及移送併辦(臺灣新北
地方檢察署110年度偵字第15764號)，本院判決如下：
    主  文
林姿秀犯三人以上共同詐欺取財罪，共貳罪，各處有期徒刑陸月
。應執行有期徒刑拾月。緩刑貳年，並應依附件一所示本院一一
一年度原附民移調字第八五號調解筆錄成立內容賠償告訴人陳賴
金枝及依附件二所示本院一一一年度原附民移調字第一○○號調解
筆錄成立內容賠償告訴人李美雪。
    事  實
一、林姿秀於民國109年9月9日某時許，接獲自稱銀行專員人士
    來電詢問是否申請信用貸款事宜，即與真實身分年籍不詳、
    通訊軟體LINE暱稱「張專員」、「MARX CHEN」、「Clyde 
    李」之成年人聯繫，經「張專員」等人告知其如欲貸款需提
    供金融帳戶製造金流現象，且會由會計師匯款進入林姿秀提
    供之帳戶，再由林姿秀將款項提領後返還等情，而依林姿秀
    之智識程度及一般社會生活之通常經驗，應可預見詐欺集團
    經常利用他人之存款帳戶轉帳、提款，以逃避執法人員之查
    緝，而提供自己之金融帳戶予陌生人士使用，更常與財產犯
    罪密切相關，可能被不法犯罪集團所利用，且一旦將被害人
    匯入之款項以現金提領後，將形成資金斷點，致使取得贓款
    及掩飾犯行不易遭人追查，進而遂行詐欺犯罪並掩飾、隱匿詐
    欺犯罪所得去向，竟仍基於縱前開結果之發生亦不違背其本
    意之不確定故意，仍與「張專員」、「MARX CHEN」、「Cly
    de 李」及其等所屬詐欺集團成年成員共同意圖為自己不法
    之所有，基於三人以上共同詐欺取財及洗錢之犯意聯絡，先
    由林姿秀負責提供自己所申辦中國信託銀行帳號000-000000
    000000號帳戶（下稱中國信託帳戶）及台新國際商業銀行帳
    號000-00000000000000號帳戶（下稱台新帳戶）作為收取詐
    騙贓款之帳戶，再由本案詐欺集團不詳成員，分別於附表所
    示時間，以附表所示之詐欺方式，詐騙附表所示之陳賴金枝
    、李美雪（下稱陳賴金枝等2人），致陳賴金枝等2人均陷於
    錯誤，而依某詐欺集團不詳成員指示，分別於附表所示之匯
    款時間，匯款如附表所示金額至如附表所示之金融帳戶內，
    林姿秀再依「Clyde 李」指示，分別於附表所示提領時間、
    地點，臨櫃提領如附表所示之提款金額，而林姿秀領款後，
    又先後於附表所示交付款項時間、地點，將款項繳回給本案
    詐欺集團不詳成員，而製造金流斷點，隱匿詐欺犯罪所得之
    去向。
二、案經陳賴金枝、李美雪訴由桃園市政府警察局桃園分局報告
    臺灣桃園地方檢察署檢察官偵查起訴、追加起訴暨陳賴金枝
    徐訴由桃園市政府警察局龍潭分局報告臺灣新北地方檢察署
    檢察官偵查後移送併辦。 
    理  由
壹、程序部分：
一、按被告以外之人於審判外之言詞或書面陳述，除法律有規定
    者外，不得作為證據；又被告以外之人於審判外之陳述，雖
    不符合同法第159條之1至第159條之4規定，但經當事人於審
    判程序同意作為證據，法院審酌該言詞陳述或書面陳述作成
    時之情況，認為適當者，亦得為證據。當事人、代理人或辯
    護人於法院調查證據時，知有第159條第1項不得為證據之情
    形，而未於言詞辯論終結前聲明異議者，視為有前項之同意
    ，刑事訴訟法第159條第1項及第159條之5分別定有明文。經
    查，本判決下列所引用之被告以外之人於審判外之陳述（含
    書面陳述），檢察官、被告林姿秀及其辯護人至本院言詞辯
    論終結前均未聲明異議，本院審酌上開證據資料製作時之情
    況，尚無違法不當及證明力明顯過低之瑕疵，亦認為以之作
    為證據應屬適當，揆諸前開規定，爰依刑事訴訟法第159條
    之5規定，認前揭證據資料均有證據能力。
二、本件認定事實所引用之本件卷內之非供述證據，檢察官、被
    告及其辯護人均未主張排除前開證據之證據能力，且迄於本
    院言詞辯論終結前均未表示異議，本院審酌前開非供述證據
    並無證據證明係公務員違背法定程序所取得，亦無刑事訴訟
    法第159條之4之顯有不可信之情況與不得作為證據之情形，
    是本件認定事實所引用之本件卷內之非供述證據，均認為有
    證據能力。
貳、實體部分：
一、認定事實之理由及依據：
    上揭犯罪事實，業據被告林姿秀於本院準備程序及審理時坦
    承不諱（詳見本院111原金訴7號卷第181頁、第226頁），核
    與附表「證據」欄所示之證人之證述內容相吻（詳見附表編
    號1至2），並有附表「證據」欄所示之各該相關書證附卷可
    稽（詳見附表編號1至2），足徵被告任意性之自白核與事實
    相符，堪予採信。是本件事證已臻明確，被告上開犯行足堪
    認定，應予依法論科。
二、論罪科刑：
　㈠核被告就附表編號1、2部分所為，均係犯刑法第339條之4第1
    項第2款之三人以上共同詐欺取財罪、洗錢防制法第14條第1
    項之洗錢罪。
　㈡被告與「張專員」、「MARX CHEN」、「Clyde 李」及其等所
    屬詐欺集團其餘成員就本件各次犯行，彼此間有犯意聯絡及
    行為分擔，為共同正犯。
　㈢被告就本件各次犯行，均係以一行為同時觸犯加重詐欺取財
    罪及一般洗錢罪，均屬想像競合犯，各應依刑法第55條規定
    ，從較重之三人以上共同詐欺取財罪處斷。
　㈣被告上開所犯三人以上共同詐欺取財罪（共2罪），詐騙對象
    、施用詐術之時間、方式等節，均屬有別，各係侵害不同法
    益，乃犯意各別且行為互殊，應予分論併罰。
  ㈤本件追加起訴書就附表編號2所示之犯行，雖漏未論及被告隱
    匿特定犯罪所得去向之洗錢犯行，有該當洗錢防制法第14條
    第1項之洗錢罪。惟此部分與被告就附表編號2所為三人以上
    共同詐欺取財罪，具有裁判上一罪關係，亦為起訴效力所及
    ，復經本院告知被告及其辯護人上開罪名及相關權利，足使
    被告有實質答辯之機會，已無礙被告防禦權之行使，本院自
    應併予審理，附此敘明。
　㈥又按想像競合犯係一行為觸犯數罪名，行為人犯罪行為侵害
    數法益皆成立犯罪，僅因法律規定從一重處斷科刑，而成為
    科刑一罪而已，自應對行為人所犯各罪均予適度評價，始能
    對法益之侵害為正當之維護。因此法院於決定想像競合犯之
    處斷刑時，雖以其中最重罪名之法定刑作為裁量之準據，惟
    具體形成宣告刑時，亦應將輕罪之刑罰合併評價。基此，除
    非輕罪中最輕本刑有較重於重罪之最輕本刑，而應適用刑法
    第55條但書規定重罪科刑之封鎖作用，須以輕罪之最輕本刑
    形成處斷刑之情形以外，則輕罪之減輕其刑事由若未形成處
    斷刑之外部性界限，自得將之移入刑法第57條或第59條之科
    刑審酌事項內，列為是否酌量從輕量刑之考量因子。是法院
    倘依刑法第57條規定裁量宣告刑輕重時，一併具體審酌輕罪
    部分之量刑事由，應認其評價即已完足，尚無過度評價或評
    價不足之偏失（最高法院109年度台上字第3936號判決意旨
    參照）。另按洗錢防制法第16條第2項規定「犯前二條之罪
    ，在偵查或審判中自白者，減輕其刑」。經查，被告於本院
    審理時自白普通洗錢犯行，依上開規定原應減輕其刑，惟被
    告所犯普通洗錢罪係屬想像競合犯其中之輕罪，而被告就本
    案犯行均係從一重以三人以上共同詐欺取財罪處斷，就被告
    此部分想像競合輕罪得減刑部分，依上開說明，由本院於後
    述依刑法第57條量刑時一併衡酌該部分減輕其刑事由。
　㈦臺灣新北地方檢察署檢察官110年度偵字第15764號移送併辦
    意旨書關於被告與本案其餘共犯共同詐欺告訴人陳賴金枝部
    分，與本案起訴之如附表編號1所示犯罪事實為同一事實，
    為起訴效力所及，本院自應併予審理。
　㈧按犯罪之情狀顯可憫恕，認科以最低刑度仍嫌過重者，得酌
    量減輕其刑，刑法第59條定有明文，所謂顯可憫恕，係指被
    告之犯行有情輕法重，客觀上足以引起一般人同情，處以經
    依法減刑後之法定最低刑度仍失之過苛，尚堪憫恕之情形而
    言。又所謂「犯罪之情狀」顯可憫恕，與刑法第57條所稱之
    審酌「一切情狀」，二者並非屬截然不同之範圍，於裁判上
    酌量減輕其刑時，本應就犯罪一切情狀（包括刑法第57條所
    列舉之10款事項），予以全盤考量，審酌其犯罪有無可憫恕
    之事由，以為判斷，故適用第59條酌量減輕其刑時，並不排
    除第57條所列舉10款事由之審酌（最高法院108年度台上字
    第2978號判決意旨參照）。查被告為製造假金流以便向銀行
    申辦貸款而為本案犯行，使其誤觸法網，然案發後已坦認犯
    行，並積極與告訴人陳賴金枝、李美雪分別達成調解，並有
    依調解筆錄按期賠付等情，有本院111年度原附民移調字第8
    5號、111年度原附民移調字第100號調解筆錄、本院辦理刑
    事案件電話查詢紀錄表及匯款單據翻拍照片在卷可佐（詳見
    本院111原金訴7號卷第143至144頁、第145頁、第191頁、第
    231頁、第233頁；本院111原訴25號卷第97至98頁、第131頁
    ），可見被告盡力彌補告訴人陳賴金枝、李美雪損失，並因
    此獲得告訴人陳賴金枝、李美雪之諒解（詳見本院111原金
    訴7號卷第152頁；本院111原訴25號卷第94頁）。準此，本
    院衡酌被告於本案犯罪所參與之分工行為可知其並非核心角
    色，倘就被告所犯本案2次加重詐欺取財犯行，量處其所犯
    罪名之最低度刑（即有期徒刑1年），客觀上確有情輕法重
    之憾，並參酌上開告訴人之意見，爰均依刑法第59條規定酌
    減其刑。
　㈨爰以行為人之責任為基礎，審酌被告不思正途獲取財物，任
    意為本案詐欺集團將詐得之款項提領並轉交其他詐欺集團成
    員，製造金流斷點，造成犯罪偵查困難，幕後犯罪人得以逍
    遙法外，致使此類犯罪手法層出不窮，嚴重危害交易秩序與
    社會治安，行為實無可取，惟念其犯後已坦承犯行，且其合
    於洗錢防制法第16條第2 項所定減輕其刑事由，業如前述，
    另考量被告已與本案各告訴人達成調解，並有依約給付賠償
    金，堪認被告犯後態度良好且已有悛悔之意，兼衡被告之素
    行、家庭生活狀況、智識程度、犯罪之動機、目的、手段、
    犯罪情節輕重、本件各告訴人因犯罪所生之損害部分及所表
    示之量刑意見等一切情狀，分別量處如主文所示之刑。再審
    酌被告所犯數罪之犯罪類型、動機、情節及行為次數等情狀
    後，整體評價其應受矯治之程度，兼衡責罰相當及社會對於
    加重詐欺犯罪處罰之期待等綜合判斷，定其應執行之刑。至
    被告所犯刑法第339之4第1項第2款之三人以上共同犯詐欺取
    財罪為最重本刑為7年以下有期徒刑之罪，不符合刑法第41
    條第1項得易科罰金之罪，故本院雖就被告各次犯行均諭知
    有期徒刑6月，仍不得易科罰金，附此敘明。
　㈩末查，被告前未曾因故意犯罪而受有期徒刑以上刑之宣告，
    此有臺灣高等法院被告前案紀錄表在卷可按，其因一時失慮
    致罹刑章，然其被告犯後已坦承犯行，態度良好，且於本院
    審理時與告訴人陳賴金枝、李美雪達成調解，業如前述，足
    認被告具有改善之可能性，則本院衡酌全案情節，認被告經
    此偵審程序並刑之宣告後，當知所警惕，而無再犯之虞，尚
    無須遽予執行刑罰，以期其能有效回歸社會，故本院認對被
    告所宣告之刑均以暫不執行為適當，爰依刑法第74條第1項
    第1款規定，宣告緩刑2年，以啟自新。然為督促被告竭盡所
    能履行前述與告訴人陳賴金枝、李美雪達成調解之內容，故
    依刑法第74條第2項第3款規定，命被告應依附件一所示本院
    111年度原附民移調字第85號調解筆錄成立內容賠償告訴人
    陳賴金枝及依附件二所示本院111年度原附民移調字第100號
    調解筆錄成立內容賠償告訴人李美雪，此部分依刑法第74條
    第4項規定，得為民事強制執行名義。倘被告未遵循本院諭
    知之上開負擔而情節重大者，足認原宣告之緩刑難收其預期
    效果，而有執行刑罰之必要者，依刑法75條之1第1項第4款
    之規定，得撤銷其宣告，併為說明。
　沒收部分：
　⒈按洗錢防制法第18條第1項固規定：「犯第14條之罪，其所移
    轉、變更、掩飾、隱匿、收受、取得、持有、使用之財物或
    財產上利益，沒收之；犯第15條之罪，其所收受、持有、使
    用之財物或財產上利益，亦同」，為刑法沒收規定之特別規
    定，自應優先於刑法相關規定予以適用，亦即就洗錢行為標
    的之財物或財產上利益，均應依洗錢防制法第18條規定沒收
    之。惟上開條文雖採義務沒收主義，卻未特別規定「不問屬
    於犯罪行為人與否，沒收之」，致該洗錢行為之標的是否限
    於行為人所有者始得宣告沒收，有所疑義，於此情形自應回
    歸適用原則性之規範，即參諸刑法第38條之1第1 項前段規
    定，仍以屬於行為人所有者為限，始應予沒收。
　⒉經查：
　⑴被告依「Clyde 李」指示所提領之款項固如事實欄一所示，
    且被告提領款項後已交予「Clyde 李」所指派之本案詐欺集
    團不詳成員，雖可認被告上繳至本案詐欺集團之款項，為洗
    錢之標的，然上開款項既非被告所有，又不在其實際掌控中
    ，被告對該等款項並無所有權及事實上之管領權，依據上開
    說明，自無從依洗錢防制法第18條第1項前段規定宣告沒收
    或追徵，併此敘明。　　　
　⑵被告固有將其所申辦之中國信託帳戶及台新帳戶提供本案詐
    欺集團其餘成員作為詐騙附表所示各告訴人進行匯款而使用
    ，並有配合本案詐欺集團其餘成員指示，分別為附表所示之
    領款行為，以遂行加重詐欺取財及洗錢或之犯行，惟卷內尚
    乏積極證據證明被告就此獲有報酬或因此免除債務，自無從
    遽認被告有何實際獲取之犯罪所得，爰不為沒收或追徵之諭
    知。
　⑶被告就其所涉各次加重詐欺取財犯行中用於與本案其餘被告
    或其他共犯進行聯繫之行動電話，因無證據證明為何人所有
    ，且未扣案。本院審酌此工具客觀價值非高，倘予沒收及追
    徵，除另使刑事執行程序開啟外，就被告犯罪行為之不法、
    罪責評價並無影響，對沒收制度所欲達成或附隨之社會防衛
    功能亦無任何助益，欠缺刑法上重要性，更可能因刑事執行
    程序之進行，致使被告另生訟爭及公眾利益損失，是本院認
    無沒收或追徵之必要，爰不予宣告沒收或追徵。　　
三、不另為無罪諭知部分：
  ㈠公訴意旨認被告如事實欄一所示行為，尚構成組織犯罪防制
    條例第3條第1項後段之參與犯罪組織罪嫌等語。
　㈡然按本條例所稱犯罪組織，指3人以上，以實施強暴、脅迫、
    詐術、恐嚇為手段或最重本刑逾5年有期徒刑之刑之罪，所
    組成具有持續性或牟利性之有結構性組織，組織犯罪防制條
    例第2條第1項有明文規定。而所稱「結構性組織」之定義，
    同條第2項規定「指非為立即實施犯罪而隨意組成，不以具
    有名稱、規約、儀式、固定處所、成員持續參與或分工明確
    為必要」。準此，現行法對「犯罪組織」之界定，雖有未臻
    明確之嫌，然「非為立即實施犯罪而隨意組成」之消極要件
    ，仍屬明確。據此以論，檢察官除應證明行為人所參與者非
    為立即實施犯罪而隨意組成之組織，並應就行為人主觀上對
    該組織不具此消極要件有所認識乙節，負舉證責任，否則即
    無從論令行為人擔負參與犯罪組織罪責。
　㈢經查，依卷內資料，本件除查獲被告外，並未查獲任何共犯
    ，至被告所稱與其透過通訊軟體LINE進行聯繫及教導被告以
    臨櫃提款方式製造假金流以便向銀行申辦貸款之「張專員」
    、「MARX CHEN」、「Clyde 李」之成年男性或受「Clyde  
    李」指派向被告收取其所提領款項之數名不詳成年男性等關
    鍵成員均未查獲，是以本案詐欺集團之犯罪共同體如何組成
    、運作等事項，依卷內資料均付之闕如，已難判斷是否係非
    為立即實施犯罪而隨意組成之組織。此外，被告未參與行騙
    本件各告訴人過程，所從事者又為最末端之提領贓款工作，
    且卷內亦乏積極證據足證其他共犯曾對被告透露該犯罪共同
    體之組成或運作細節，應認被告對此犯罪共同體如何組成、
    運作等事項均確實不知情，遑論逕斷被告對該犯罪共同體係
    非為立即實施犯罪而隨意組成之組織乙節知悉，自難遽以參
    與犯罪組織罪嫌相繩。
　㈣綜上所述，公訴意旨認為被告涉及參與犯罪組織罪嫌等情，
    尚難憑採，惟因公訴意旨認此部分與上開經本院論罪科刑部
    分，具有想像競合犯之裁判上一罪關係，爰就此部分不另為
    無罪之諭知。
據上論斷，依刑事訴訟法第299條第1項前段，洗錢防制法第2條
第2款、第14條第1項，刑法第11條前段、第28條、第339條之4第
1項第2款、第55條前段、第59條、第51條第5款、第74條第1項第
1款、第2項第3款、第38條之2第2項，刑法施行法第1條之1第1項
，判決如主文。
本案經檢察官朱秀晴提起公訴，檢察官李允煉、蔡宜芳追加起訴
，檢察官陳旭華移送併辦，檢察官劉哲名到庭執行職務。
中　　華　　民　　國　　111 　年　　9 　　月　　29　　日
                  刑事第十七庭審判長法　官  張明道
                                    法　官  蕭淳尹
                                    法　官  郭鍵融
以上正本證明與原本無異。
如不服本判決應於收受判決後20日內向本院提出上訴書狀，並應
敘述具體理由。其未敘述上訴理由者，應於上訴期間屆滿後20日
內向本院補提理由書(均須按他造當事人之人數附繕本)「切勿逕
送上級法院」。 

　　　　　　　　　　　　　　　      書記官　 吳怡靜
中　　華　　民　　國　　111 　年　　9 　　月　　29　　日
附表：
編號 告訴人 詐欺時間及方式 匯款時間 匯款金額 匯款帳戶 提領時間、地點及金額 交付款項時間、地點 證據   1 陳賴金枝 本案詐欺集團不詳成員於109年9月10日上午10時30分許，假冒陳賴金枝之姪女致電陳賴金枝，佯稱需借款20萬元云云，致陳賴金枝陷於錯誤，而於右列時間匯款。 109年9月10日上午11時14分許 20萬元 林姿秀之 中國信託帳戶000-000000000000號 林姿秀於109年9月10日中午12時42分許，在桃園市○○區○○路0段00號之中國信託銀行桃園分行，臨櫃提領20萬元。 林姿秀於109年9月10日中午12時59分許，在桃園市○○區○○路00號地下1樓，當面將款項交付予該詐欺集團不詳成員。 1.證人即告訴人陳賴金枝於警詢時之證述（詳見桃檢109 偵33540 號卷第27至30頁）。 2.有關000-000000000000帳號之帳戶個資檢視（詳見桃檢109偵33540號卷第25頁）。 3.臺灣土地銀行匯款申請書（詳見桃檢109偵33540號卷第41頁）。 4.桃園市政府警察局桃園分局照片黏貼紀錄（詳見桃檢109 偵33540 號卷第47至53頁）。 5.中國信託商業銀行股份有限公司110年8月4日中信銀字第110224839185763號函暨檢附存款基本資料、存款交易明細（詳見桃檢110偵緝908號卷第61至131頁）。 6.中國信託商業銀行股份有限公司110 年1 月22日中信銀字第110224839018675 號函及所附帳戶基本資料、存款交易明細、自動化交易LOG 資料（詳見新北檢110 偵15764號卷第18至22頁）。 7.LINE對話截圖（詳見新北檢110偵15764號卷第23至35頁反面、第38頁反面、第39頁。 8.被告之中國信託帳戶存摺內頁照片（詳見新北檢110偵15764號卷第37頁)。 9.被告之中國信託網路銀行臺幣活存明細照片（詳見新北檢110偵15764號卷第38頁)。 10.中國信託商業銀行股份有限公司111 年2 月21日中信銀字第111224839043086 號函暨檢附存款交易明細（詳見本院111原金訴7號卷第75至80頁）。   2 李美雪 本案詐欺集團不詳成員於109年9月8日10時5分許，撥打電話與李美雪，自稱係李美雪胞妹，並向李美雪誆稱因欲購買房屋，急需現金周轉云云，致李美雪陷於錯誤，而於右列時間匯款。 109年9月10日9時30分許 22萬元 林姿秀之台新帳戶 000-00000000000000號 林姿秀於109年9月10日上午10時57分許，在不詳台新銀行臨櫃提領22萬元。 林姿秀於109年9月10日上午11時10分許，在桃園市○○區○○路000號之羅伯特咖啡，當面將款項交付予該詐欺集團不詳成員。 1.證人即告訴人李美雪於警詢時之證述（詳見新北檢110 偵8594號卷第29至31頁）。 2.台新國際商業銀行取款憑條照片（提示新北檢110偵15764號卷第36頁）。 3.LINE對話截圖（詳見新北檢110偵8594號卷第21至28頁反面）。 4.淡水第一信用合作社匯出匯款條（詳見新北檢110偵8594號卷第35頁）。 5.淡水第一信用合作社活期儲蓄存款存摺封面及內頁影本（詳見新北檢110 偵8594號卷第39頁） 6.台新國際商業銀行110 年5 月25日台新作文字第11013153號函暨檢附之被告台新帳戶交易明細（詳見新北檢110 偵8594號卷第67頁、第69頁至第69頁反面）。 

附錄論罪科刑法條：
洗錢防制法第14條第1項，刑法第339條之4第1項第2款。
洗錢防制法第14條
有第二條各款所列洗錢行為者，處7年以下有期徒刑，併科新臺
幣5百萬元以下罰金。
前項之未遂犯罰之。
前二項情形，不得科以超過其特定犯罪所定最重本刑之刑。
中華民國刑法第339條之4
犯第339條詐欺罪而有下列情形之一者，處1年以上7年以下有期
徒刑，得併科1百萬元以下罰金：
一、冒用政府機關或公務員名義犯之。
二、三人以上共同犯之。
三、以廣播電視、電子通訊、網際網路或其他媒體等傳播工具，
    對公眾散布而犯之。
前項之未遂犯罰之。